臺灣臺中地方法院民事判決
  110年度中簡字第3103號
原      告  康耀文  
訴訟代理人  黃冠偉律師
被      告  廖國廷  
訴訟代理人  林易佑律師
複  代理人  林尚瑜律師
            于謹慈律師
上列當事人間請求確認本票債權不存在事件，本院於民國110年5
月4日言詞辯論終結，判決如下：
    主       文
確認被告所持有原告於民國101年9月21日簽發，金額新臺幣2000
萬元，票據號碼:WG0000000，到期日同年12月31日之本票乙紙對
原告之票據債權請求權不存在。 
訴訟費用由原告負擔。
    事實及理由
一、按確認之訴非原告有即受確認判決之法律上利益者，不得提
    起，民事訴訟法第247 條第1 項前段定有明文。所謂即受確
    認判決之法律上利益，係指法律關係之存否不明確，原告主
    觀上認其在法律上之地位有不安之狀態存在，且此種不安之
    狀態，能以確認判決將之除去者而言（最高法院52年台上字
    第1240號判例意旨參照）。本件原告主張原告於民國101年9
    月21日簽發之金額新臺幣（下同）2000萬元(票據號碼:WG00
    00000)、到期日同年12月31日本票乙紙（下稱系爭本票）對
    原告之本票債權請求權已罹於時效而消滅，惟被告仍持系爭
    本票聲請本票裁定，是被告對原告可否行使系爭本票債權之
    請求權，即屬不明確，原告法律上地位有不安之狀態存在，
    且此種不安之狀態，能以確認判決將之除去，應認原告有即
    受確認判決之法律上利益，得提起本件確認之訴。
二、原告主張：被告持系爭本票向本院聲請裁定准予強制執行，
    經本院以109 年度司票字第3842號裁定准予強制執行，惟系
    爭本票之債權請求權時效為3 年，系爭本票發票日為101年9
    月21日，到期日為101年12月31日，迄至被告聲請本票裁定
    前，已罹於時效而消滅，被告自不得再持前開本票裁定向法
    院聲請對原告強制執行等語。並聲明：如主文第一項所示。
三、被告則以：債權於時效完成後，僅債務人於債權人請求時得
    拒絕給付而已，其債權本身仍然存在，本票債權縱因時效而
    消滅，但本票債權不因之歸於消滅，是票據債務人僅取得拒
    絕給付之抗辯權，原來債權本體不隨同消滅，系爭本票債權
    並非不存在，原告起訴請求確認系爭本票債權不存在應有誤
    會等語，並聲明：原告之訴駁回。
四、本院得心證之理由
　㈠查系爭本票為原告所簽立之事實，為兩造所不爭執，另被告
    執有系爭本票，持向本院聲請以109年度司票字第3842號裁
    定准予強制執行確定在案乙節，另經本院調閱上開民事聲請
    卷無訛，均堪信為真實。
　㈡按票據上之權利，對匯票承兌人及本票發票人，自到期日起
    算；見票即付之本票，自發票日起算，三年間不行使，因時
    效而消滅；本票未載到期日者，視為見票即付，票據法第22
    條第1項前段、第120條第2項定有明文。又時效完成後，債
    務人得拒絕給付，民法第144條第1項亦規定甚明。再消滅時
    效完成之效力，不過發生拒絕給付之抗辯權，並非使請求權
    當然消滅，但一經債務人提出時效完成之抗辯後，即應認請
    求權已罹於時效而消滅（最高法院82年度台上字第3025號判
    決意旨參照）。本件被告持有原告所簽發之系爭本票，雖為
    原告所不否認，惟查系爭本票到期日為101年12月31日，有
    系爭本票影本附卷可參，是據以起算3年時效結果，其時效
    業已於104年12月31日屆滿，而被告遲至109年間始持上開本
    票向本院聲請本票裁定准予強制執行，顯已逾3年之時效期
    間無訛。基此，系爭本票之債權請求權，既已罹於時效，則
    原告主張時效抗辯並訴請確認系爭本票之債權請求權，對原
    告均不存在，揆諸前揭說明，自屬有據。
　㈢至被告雖抗辯：請求權因時效經過而消滅，僅係使債務人取
    得抗辯權，要無使本票債權或請求權歸於消滅等語；然按民
    法第125條規定：「請求權，因15年間不行使而消滅。但法
    律所定期間較短者，依其規定。」，雖明白揭示權利人若不
    於消滅時效期間內行使權利者，將生請求權消滅之法律效果
    ，然民法所定之消滅時效，係以請求權為其客體，至於票據
    法第1項前段之規定，則係以「票據上之權利」為客體，而
    非單指票據之請求權，兩者顯有不同，此可由票據法第22條
    第4項規定，票據上之債權，雖依本法因時效或手續之欠缺
    而消滅，執票人尚得對於發票人於其所受利益之限度內請求
    償還，即可明瞭；況且，民法第144條第1項所定時效完成後
    ，債務人得拒絕給付，意指消滅時效完成之效力，係發生拒
    絕給付之抗辯權，其債權本身固未消滅，但應認於債務人對
    債權人行使時效抗辯後，債權人之請求權即歸於消滅，方符
    合民法第125條之法條文義（參見最高法院88年度台簡上字
    第22號判決意旨、101年度台簡上字第13號民事裁定）；據
    此，「票據上權利」因罹於時效，經票據義務人提出抗辯後
    ，應認為票據權利人之「票據上權利」即行消滅。準此，原
    告既已在本件訴訟中提出票據之時效抗辯，則被告就系爭本
    票對原告之票據之權利，依上開說明，當認即行消滅甚明。
    是以，原告主張被告就系爭本票對原告之票據權利已不存在
    ，應認屬有據。
四、綜上所述，原告請求確認被告執有系爭本票，對原告之本票
    債權請求權不存在，屬有理由，應予准許，爰判決如主文第
    1項所示。
五、本件事證已臻明確，兩造其餘攻擊防禦方法及所舉證據，經
    審酌結果，與本件判決結論均無影響，爰不一一論述，附此
    敘明。
六、本件係就民事訴訟法第427條第1項第6款訴訟適用簡易程序
    為被告敗訴之判決，固依民事訴訟法第389條第1項第3款規
    定應依職權宣告假執行；惟本件判決主文第1項為確認判決
    ，其性質本不得為假執行宣告，爰不併為准予假執行宣告，
    附此敘明。
七、訴訟費用負擔之依據：民事訴訟法第79條。
中　　華　　民　　國　　111 　年　　5 　　月　　25　　日
                  臺灣臺中地方法院臺中簡易庭
                              法  官  陳航代
以上為正本，係照原本作成。
如不服本判決，應於送達後20日內，向本院提出上訴狀並表明上
訴理由，如於本判決宣示後送達前提起上訴者，應於判決送達後
20日內補提上訴理由書（須附繕本）。如委任律師提起上訴者，
應一併繳納上訴審裁判費。 
中　　華　　民　　國　　111 　年　　6 　　月　　2 　　日
                              書記官  廖鳳美